臺灣板橋地方法院民事判決　　　　　　 95年度簡上字第226號
上　訴　人　甲○○
　　　　　　　　　　　樓
被 上訴 人　乙○○
訴訟代理人　王東山律師
複 代理 人　李美寬律師
　　　　　　林孝甄律師
上列當事人間因給付票款事件，上訴人對於中華民國95年10月12
日本院板橋簡易庭95年度板簡字第1431號第一審判決提起上訴，
本院於民國96年8月1日言詞辯論終結，判決如下：
    主  文
上訴駁回。
第二審訴訟費用由上訴人負擔。
    事實及理由
一、被上訴人主張：其執有上訴人所簽發，發票日、票面金額、
    付款人及票號如附表所示之支票2 張（下稱系爭支票），詎
    於如附表所示之提示日向付款人為付款之提示，竟因提示期
    限經過後經撤銷付款之委託而遭退票。爰依票據之法律關係
    提起本件訴訟等語（被上訴人於原審聲明：上訴人應給付被
    上訴人新臺幣〈下同〉18萬元及自如附表所示之提示日起至
    清償日止，按年息百分之六計算之利息。原審判命上訴人如
    數給付，並依職權宣告假執行及上訴人得供相當擔保金額而
    免為假執行。上訴人聲明不服，提起上訴。）併為答辯聲明
    ：駁回上訴。
二、上訴人則以：
  (一)上訴人將系爭支票借予訴外人黃中平持向被上訴人借款，但
    黃中平未將款項存入上訴人帳戶，上訴人乃撤銷付款委託致
    退票，上訴人與被上訴人非直接前後手，被上訴人應舉證有
    交付借款予上訴人之事實。
  (二)本件被上訴人既非受款人，亦非執票人，自非票據權利人，
    無從行使票據權利。此從本件被上訴人於另案（臺灣臺中地
    方法院95年度訴字第2542號確認抵押權不存在事件及臺灣板
    橋地方法院檢察署95年度他字第5631號詐欺案件）均到庭陳
    稱不認識上訴人，亦否認與上訴人間有任何借貸關係發生，
    可堪認定。被上訴人既非票據權利人，訴外人楊秀娟竟自命
    為（原審）訴訟代理人，以被上訴人為原告提起本件給付票
    款之訴，顯非適法，應予駁回。然原審失察，竟遽為被上訴
    人勝訴判決，其認事用法顯有違誤，請鈞院鑒察。
  (三)退步言之，「以惡意或重大過失取得票據者，不得享有票據
    上之權利。無對價或不以相當之對價取得票據者，不得享有
    優於前手之權利。」，票據法第14條定有明文。本件訴訟所
    涉及之系爭支票係訴外人黃中平向上訴人借用，黃中平雖未
    言明用途，惟曾向上訴人保證絕對不會將票據提示，上訴人
    始將系爭支票無償借給黃中平。詎料，黃中平竟將支票持以
    向楊秀娟借款，其中面額5 萬元之支票借得44,000元，面額
    13萬元之支票借得114,000 元，因未按期給付利息，遭楊秀
    娟提示付款，此為黃中平於原審民國95年10月5 日到庭作證
    時所陳。查系爭支票既係由黃中平以詐欺之方式，惡意自原
    告（應係上訴人）處取得票據，依上揭票據法第14條第1 項
    之規定，黃中平自不得享有票據上之權利。次查，楊秀娟自
    黃中平處取得系爭支票，並未支付相當之對價（票面金額合
    計18萬元，僅支付15萬8 千元），依上開票據法第14條第2
    項之規定，其不得享有優於前手之權利，而其前手黃中平不
    得享有票據上之權利，已如前述，楊秀娟自亦不得享有票據
    上之權利，況本件給付票款之訴並非以實際執票人楊秀娟之
    名義提起，楊秀娟亦無從於本件訴訟主張其權利。
  (四)楊秀娟雖於原審辯稱，其係「代理」被上訴人（乙○○）將
    錢借給黃中平，惟楊秀娟借錢時既未向黃中平說明其係以被
    上訴人代理人之身分借款予黃中平，自難謂該借貸關係存在
    於黃中平與被上訴人間，且因事實行為不能代理，楊秀娟亦
    不能主張其收受並執有系爭支票之行為，係代理被上訴人所
    為，亦即縱楊秀娟確曾執有系爭支票，亦不能認其係代理被
    上訴人執有系爭支票。況從被上訴人對此事件之始末均無所
    悉以觀，堪認被上訴人根本未曾「執有」系爭支票，自不能
    僅因楊秀娟自命為被上訴人之訴訟代理人，並擅以被上訴人
    之名義提起本件訴訟，即認定被上訴人為執有系爭支票之票
    據權利人！原審未予詳察，遽認被上訴人為系爭支票之權利
    人，而為不利上訴人之判決，顯有違誤，應予廢棄等語，資
    為抗辯。併為上訴聲明：(一)原判決廢棄。(二)被上訴人在第一
    審之訴駁回。
三、兩造均不爭執之事實（應信為真正）：
  (一)系爭支票為上訴人所簽發交付黃中平，而借給黃中平使用，
    黃中平持向代書楊秀娟（即被上訴人之女）借款，楊秀娟將
    現金借給黃中平。其中面額5 萬元之支票，黃中平借得44,0
    00元（已扣掉利息，匯入上訴人之帳戶內，再由上訴人將該
    筆金錢領出來交付黃中平），面額13萬元之支票，黃中平借
    得114,000 元（已扣掉利息，交給黃中平）。業據證人黃中
    平結證明確（見原審卷第31至34頁），並有系爭支票及退票
    理由單（附於本院95年度促字第26613 號支付命令卷、本院
    卷第90至91頁）、言詞辯論筆錄（見原審卷第13至14頁）、
    臺灣板橋地方法院檢察署檢察官95年度偵字第28406 號不起
    訴處分書、臺灣板橋地方法院檢察署檢察官96年度偵續字第
    129 號不起訴處分書、臺灣臺中地方法院95年度訴字第2542
    號民事判決（見本院卷第48至49頁、第92至96頁、第68至70
    頁）附卷可稽。
  (二)被上訴人於96年7 月2 日本院行準備程序時，當庭提出系爭
    支票及退票理由單之原本各2 張，經受命法官核對與支付命
    令卷內影本相符（見本院卷第87頁）。
四、被上訴人主張：其執有上訴人所簽發之系爭支票，詎於如附
    表所示之提示日向付款人為付款之提示，竟因提示期限經過
    後經撤銷付款之委託而遭退票。爰依票據之法律關係提起本
    件訴訟等語。上訴人則辯稱如上。經查：
  (一)按支票不獲付款時，執票人於行使或保全支票上權利之行為
    後，對於背書人、發票人及支票上其他債務人得行使追索權
    ，執票人向支票債務人行使追索權時，得請求自到期日起之
    利息，如無約定利率，依年利率六釐計算，發票人、承兌人
    、背書人及其他票據債務人對於執票人連帶負責。票據債務
    人不得以自己與發票人或執票人之前手間所存抗辯之事由對
    抗執票人，票據法第144 條、第85條第1項、第96條第1項、
    第13條前段分別定有明文。又票據債務人固得以自己與執票
    人間之事由對抗執票人，但以執票人前手與執票人間之事由
    ，對抗執票人，則為票據法所不許（最高法院76年度臺上字
    第2556號判決意旨參照）。
  (二)系爭支票為上訴人所簽發交付黃中平，而借給黃中平使用，
    黃中平持向代書楊秀娟（即被上訴人之女）借款，楊秀娟將
    現金借給黃中平。其中面額5 萬元之支票，黃中平借得44,0
    00元（已扣掉利息，匯入上訴人之帳戶內，再由上訴人將該
    筆金錢領出來交付黃中平），面額13萬元之支票，黃中平借
    得114,000 元（已扣掉利息，交給黃中平）等情，已如前述
    。又查黃中平向代書楊秀娟（即被上訴人之女）借款時，楊
    秀娟有向黃中平表明錢是金主的，且系爭支票2 張（面額）
    計18萬元，扣除利息2 萬多元後，黃中平均有拿到借款（錢
    ），借款（錢）是黃中平要用的，與上訴人無關。黃中平借
    來的錢並沒有交給上訴人。這2 張（支）票黃中平一定會負
    責等事實，亦據證人黃中平於原審結證在卷（見原審卷第32
    頁），而錢（借款錢）是楊秀娟代理其母即被上訴人將現金
    借給黃中平等情，亦據楊秀娟（為被上訴人在原審之訴訟代
    理人）於原審陳明在卷（見原審卷第32頁），且被上訴人於
    96年7 月2 日本院行準備程序時，當庭提出系爭支票及退票
    理由單之原本各2 張（見本院卷第90至91頁），經受命法官
    核對與支付命令卷內影本相符（見本院卷第87頁）之事實，
    亦已如前述。被上訴人於95年6 月22日原審言詞辯論時當庭
    提出系爭支票及退票理由單原本，經法官核對與卷內影本相
    符，並提示上訴人確認無誤後發還被上訴人等情，亦有該日
    言詞辯論筆錄（見原審卷第13至14頁）附卷可稽。綜上足見
    ，系爭支票確為上訴人所簽發交付黃中平，而借給黃中平使
    用，黃中平持向代書楊秀娟（即被上訴人之女）借款，楊秀
    娟代理金主即被上訴人將現金借給黃中平。被上訴人確為系
    爭支票之執票人，且兩造間並非直接之當事人，是依上開說
    明，上訴人即不得對於被上訴人提出主觀之抗辯，亦即上訴
    人不得以自己與執票人之前手（黃中平）間所存抗辯之事由
    對抗執票人（被上訴人）。矧黃中平既向上訴人借用系爭支
    票，進而持系爭支票向代書楊秀娟（即被上訴人之女）調借
    現金（預扣利息），而將系爭支票交付楊秀娟，顯無「以惡
    意或有重大過失取得票據」或「無對價或以不相當之對價取
    得票據」之情形。楊秀娟復有向黃中平表明錢是金主（被上
    訴人）的，自含有表明楊秀娟係以金主代理人之身分借款予
    黃中平之意思，且黃中平亦可預見系爭支票將會由楊秀娟轉
    到金主手上，自可發生代理之效力，應認被上訴人係合法執
    有系爭支票。且因被上訴人為金主，故被上訴人執有系爭支
    票，亦無「以惡意或有重大過失取得票據」或「無對價或以
    不相當之對價取得票據」之情形。從而，上訴人辯稱：黃中
    平未將款項存入上訴人帳戶，上訴人乃撤銷付款委託致退票
    ，上訴人與被上訴人非直接前後手，被上訴人應舉證有交付
    借款予上訴人之事實。被上訴人非執票人，自非票據權利人
    。．．．系爭支票係黃中平向上訴人借用，黃中平雖未言明
    用途，惟曾向上訴人保證絕對不會將票據提示，上訴人始將
    系爭支票無償借給黃中平。詎料，黃中平竟將支票持以向楊
    秀娟借款，其中面額5 萬元之支票借得44,000元，面額13萬
    元之支票借得114,000 元，因未按期給付利息，遭楊秀娟提
    示付款．．．系爭支票既係由黃中平以詐欺之方式，惡意自
    原告（應係上訴人）處取得票據，依上揭票據法第14條第1
    項之規定，黃中平自不得享有票據上之權利。楊秀娟自黃中
    平處取得系爭支票，並未支付相當之對價（票面金額合計18
    萬元，僅支付15 萬8千元），依上開票據法第14條第2 項之
    規定，其不得享有優於前手之權利，而其前手黃中平不得享
    有票據上之權利，楊秀娟自亦不得享有票據上之權利，況本
    件給付票款之訴並非以實際執票人楊秀娟之名義提起，楊秀
    娟亦無從於本件訴訟主張其權利。．．．楊秀娟借錢時既未
    向黃中平說明其係以被上訴人代理人之身分借款予黃中平，
    自難謂該借貸關係存在於黃中平與被上訴人間，且因事實行
    為不能代理，楊秀娟亦不能主張其收受並執有系爭支票之行
    為，係代理被上訴人所為，亦即縱楊秀娟確曾執有系爭支票
    ，亦不能認其係代理被上訴人執有系爭支票。況從被上訴人
    對此事件之始末均無所悉以觀，堪認被上訴人根本未曾「執
    有」系爭支票，自不能僅因楊秀娟自命為被上訴人之訴訟代
    理人，並擅以被上訴人之名義提起本件訴訟，即認定被上訴
    人為執有系爭支票之票據權利人。原審未予詳察，遽認被上
    訴人為系爭支票之權利人，而為不利上訴人之判決，顯有違
    誤，應予廢棄等語，即乏依據，洵無足取。
  (三)按「發票人應照支票文義擔保支票之支付。」、「執票人向
    支票債務人行使追索權時，得請求自為付款提示日起之利息
    ，如無約定利率者，依年利6釐計算。」，票據法第126條、
    第133 條定有明文。本件被上訴人主張其執有上訴人所簽發
    之系爭支票，詎於如附表所示之提示日向付款人為付款之提
    示，竟因提示期限經過後經撤銷付款之委託而遭退票等情，
    已據其提出系爭支票及退票理由單（附於本院95年度促字第
    26613 號支付命令卷、本院卷第90至91頁）為證，且被上訴
    人於96年7 月2 日本院行準備程序時，當庭提出系爭支票及
    退票理由單之原本各2 張（見本院卷第90至91頁），經受命
    法官核對與支付命令卷內影本相符（見本院卷第87頁），被
    上訴人亦於95年6 月22日原審言詞辯論時當庭提出系爭支票
    及退票理由單原本，經法官核對與卷內影本相符，並提示上
    訴人確認無誤後發還被上訴人之事實，亦已如前述，應信為
    真。是被上訴人據以請求上訴人給付如訴之聲明所示之票款
    及法定利息，即屬有據，應予准許。同理，上訴人辯稱：被
    上訴人非執票人，自非票據權利人等語，尚非有據，洵無足
    採。
  (四)基上，被上訴人主張其執有上訴人所簽發之系爭支票，詎於
    如附表所示之提示日向付款人為付款之提示，竟因提示期限
    經過後經撤銷付款之委託而遭退票等情，應信為真，其證據
    及理由已如前述。是被上訴人據以請求上訴人給付如訴之聲
    明所示之票款及法定利息，即屬有據，應予准許。上訴人所
    為之上開辯解，均乏依據，洵無足採。
五、從而，被上訴人依票據之法律關係，請求上訴人給付18萬元
    及自如附表所示之提示日起至清償日止，按年息百分之六計
    算之利息，為有理由，應予准許。又本件係依簡易程序而為
    上訴人敗訴之判決，應依職權宣告假執行，併得依職權宣告
    上訴人得供相當擔保金額而免為假執行。原審據此認定，判
    命上訴人如數給付，並依職權宣告假執行及上訴人得供相當
    擔保金額而免為假執行，於法並無不合，上訴意旨指摘原判
    決不當，求予廢棄改判，為無理由，應予駁回。
六、本件事證已臻明確，上訴人請求本院向臺灣高等法院檢察署
    調閱臺灣板橋地方法院檢察署96年度偵續字第129 號案件卷
    宗及錄音光碟（含被上訴人到庭陳述之筆錄及錄音光碟）查
    明被上訴人是否如其所稱，係因借貸款項予上訴人而持有上
    訴人所交付之支票，及兩造其餘攻擊、防禦方法及舉證，經
    本院審酌後，認對於判決結果均無影響，爰不一一論述，併
    此指明。
據上論結，本件上訴為無理由，依民事訴訟法第436 條之1第3項
、第449條第1項、第78條，判決如主文。
中　　華　　民　　國　　96　　年　　8 　　月　　15　　日
                  民事第一庭    審判長法　官　李世貴
                                  　　法　官　陳翠琪
                                  　　法　官　楊千儀
右為正本，係照原本作成。
本判決不得上訴。
中　　華　　民　　國　　96　　年　　8 　　月　　15　　日
                                    　書記官　簡青根
附表：
┌──┬───────┬────┬────┬────┬─────┐
│編號│付款人        │ 發票日 │提示日  │票面金額│支票號碼  │
│    │              │        │        │(新臺幣)│          │
├──┼───────┼────┼────┼────┼─────┤
│ 1  │合作金庫銀行南│95.01.16│95.03.21│130000元│ZU0000000 │
│    │勢角分行      │        │        │        │          │
├──┼───────┼────┼────┼────┼─────┤
│ 2  │合作金庫銀行南│94.11.30│95.03.21│50000元 │ZU0000000 │
│    │勢角分行      │        │        │        │          │
└──┴───────┴────┴────┴────┴─────┘
